ACORDAO-COMPLETO-2482052

ACÓRDÃO 8628/2021 ATA 23/2021 - SEGUNDA CÂMARA

VISTO, relatado e discutido este recurso de reconsideração interposto por Cláudio Fernando Brayer Pereira, ex-prefeito de Santa Vitória do Palmar/RS, em face do Acórdão 5429/2020-TCU-Segunda Câmara.
ACORDAM os Ministros do Tribunal de Contas da União, reunidos em sessão da 2ª Câmara, ante as razões expostas pelo Relator e com fundamento nos artigos 32, inciso I, e 33 da Lei 8.443/1992 e no art. 212 do Regimento Interno, em:
9.1. conhecer do recurso de reconsideração e, no mérito, dar-lhe provimento;
9.2. tornar insubsistente o acórdão recorrido;
9.3. determinar ao Ministério do Turismo que confirme a existência de saldo remanescente na conta do convênio de que tratam estes autos e, em caso positivo, adote medidas com vistas à devolução do valor ao Tesouro Nacional; e
9.4. informar ao recorrente, ao Ministério do Turismo e à Procuradoria da República no Estado do Rio Grande do Sul acerca desta deliberação, com a informação de que o Relatório e o Voto que a fundamentam podem ser consultados no endereço eletrônico www.tcu.gov.br/acordaos.

Recurso de reconsideração interposto em face do Acórdão 5429/2020-2ª Câmara.

Segunda Câmara

Município de Santa Vitória do Palmar/RS

3. Recorrente: Cláudio Fernando Brayer Pereira (XXX.879.050-XX)

13.1. Ministros presentes: Bruno Dantas (Presidente), Aroldo Cedraz, Raimundo Carreiro e Jorge Oliveira (Relator).
13.2. Ministro-Substituto convocado que não participou da votação: Marcos Bemquerer Costa.
13.3. Ministro-Substituto presente: André Luís de Carvalho.

JORGE OLIVEIRA

Ministro Aroldo Cedraz

Inicio este relatório com a reprodução da instrução elaborada no âmbito da Secretaria de Recursos - Serur (peça 126) , que contou com a anuência de seu titular (peça 127) :
"INTRODUÇÃO
1.	Trata-se de recurso de reconsideração interposto por Cláudio Fernando Brayer Pereira (peças 104 e 111, de igual teor) contra o Acórdão 5429/2020-TCU-Segunda Câmara (peça 80) - ratificado pelo Acórdão 8430/2020-TCU-Segunda Câmara (peça 93) -, da relatoria do ministro Aroldo Cedraz.
1.1.	A deliberação recorrida apresenta o seguinte teor: 
ACORDAM os ministros do Tribunal de Contas da União, reunidos em sessão da 2ª Câmara, ante as razões expostas pelo relator e com fundamento nos arts. 1º, inciso I; 16, inciso III, alínea 'b' e 'c', e § 2º; 19; 23, inciso III; 26; 28, inciso II; e 57 da Lei 8.443/1992, c/c os arts. 210 e 214, inciso III, alínea 'a'; 209, § 7º; e 217 do Regimento Interno, em:
9.1. julgar irregulares as contas do Sr. Claudio Fernando Brayer Pereira, condenando-o ao pagamento das importâncias abaixo especificadas, fixando-lhe o prazo de 15 (quinze) dias, a contar da notificação, para que comprove, perante o Tribunal (art. 214, III, a, do Regimento Interno) , o recolhimento das referidas quantia aos cofres do Tesouro Nacional, atualizadas monetariamente e acrescidas dos juros de mora, calculados a contar da data indicada até o dia do efetivo recolhimento do débito, na forma prevista na legislação em vigor:
	Valor (R$) 
	Data

	4.526,40
	17/4/2009

	576,00
	11/5/2009

	1.440,00
	18/5/2009

	3.307,20
	17/6/2009

	602,65
	11/11/2009

9.2. aplicar ao Sr. Claudio Fernando Brayer Pereira, a multa prevista no art. 57 da Lei 8.443/1992, no valor de R$ 5.000,00 (cinco mil reais) , fixando-lhe o prazo de 15 (quinze) dias, a contar da notificação, para que comprove, perante o Tribunal, o recolhimento da dívida ao Tesouro Nacional, atualizada monetariamente a contar da data deste Acórdão até o dia o efetivo recolhimento, caso não seja paga no prazo ora fixado, na forma da legislação em vigor;
9.3. autorizar, desde logo, nos termos dos arts. 26 e 28, inciso II, da Lei 8.443/1992:
9.3.1. o pagamento das dívidas em até 36 (trinta e seis) parcelas mensais e consecutivas, se solicitado pelos responsáveis, fixando-se o vencimento da primeira em 15 (quinze) dias, a contar do recebimento da notificação, e o das demais a cada 30 (trinta) dias, devendo incidir sobre cada uma delas os encargos legais devidos, na forma prevista na legislação em vigor, sem prejuízo ao vencimento antecipado do saldo devedor em caso de não comprovação do recolhimento de qualquer parcela, conforme prevê o art. 217, § 2º, do Regimento Interno deste Tribunal;
9.3.2. a cobrança judicial das dívidas, caso não atendidas as notificações;
9.4. dar ciência desta deliberação ao responsável e ao Procurador-Chefe da Procuradoria da República no Estado do Rio Grande do Sul, para as providências que entender cabíveis.
HISTÓRICO
2.	Trata-se de tomada de contas especial instaurada pelo Ministério do Turismo em desfavor de Claudio Fernando Brayer Pereira, ex-prefeito do Município de Santa Vitória do Palmar/RS, em razão de irregularidades na documentação exigida para prestação de contas do Convênio 702954/2009, celebrado com a Prefeitura Municipal de Santa Vitória do Palmar/RS, tendo por objeto o apoio à realização do evento 'Verão Mais ao Sul 2009', promovido de 1/2 a 7/3/2009.
2.1.	Na fase interna, o órgão repassador dos recursos pugnou pela irregularidade da prestação de contas imputando ao convenente o débito pelo valor total das despesas do convênio.
2.2.	No âmbito deste Tribunal, após as alegações de defesa do responsável, a unidade técnica concluiu haver provas suficientes da realização do evento e que as irregularidades que remanesceram são, em quase sua totalidade, de caráter formal e que, após conferência de todo o conteúdo da execução financeira, restou o débito de R$ 10.260,00, a contar de 17/4/2009, relativo às despesas sem comprovação, e R$ 602,65, referente ao saldo de rendimentos não devolvido e não aplicado no objeto do convênio, com data de ocorrência em 11/11/2009.
2.3.	O MPTCU apenas ressalvou a data de ocorrência do débito referente às despesas sem comprovação, o que foi acolhido pelo relator a quo, resultando na configuração do débito constante da decisão recorrida. 
ADMISSIBILIDADE
3.	O exame preliminar de admissibilidade à peça 105 - acolhido pela Relatora ad quem em despacho à peça 108 - concluiu por conhecer do recurso, suspendendo-se os efeitos dos itens 9.1, 9.2, 9.3 e 9.3.2 da decisão recorrida. 
MÉRITO
4.	Constitui objeto do recurso examinar as seguintes questões:
	a) se resta configurada a responsabilidade do recorrente pela comprovação da execução do convênio, a qual exigiria a comprovação de dolo ou erro grosseiro (item 5) ;
	b) se os novos elementos juntados pelo recorrente comprova sua ausência de responsabilidade pelo débito apurado nos autos (item 6) .
5. 	Ausência de responsabilidade 
5.1. O recorrente alega ausência de responsabilidade pela comprovação da execução do convênio. Nesse sentido, aduz que:
	a) era praticamente inexigível que o gestor agisse de maneira diversa, tendo em vista a estrutura administrativa municipal e federal que realizava, fiscalizava e autorizava todas as etapas, liberações de verbas e pagamentos a empresas contratadas; (peça 104, p. 2-3) 
	b) nos termos do artigo 12 do Decreto 9.830/2019, que regulamenta os artigos 20 a 30 do Decreto-Lei 4.657/1942 (alterados pela Lei 13.655/2018) , não é possível a responsabilização de qualquer gestor sem que haja o devido enquadramento de seus atos pessoais em situações de dolo ou erro grave; (peça 104, p. 3-4) 
	c) caberia ao TCU ao menos identificar os agentes responsáveis que direta e subjetivamente deram causa ao dano aos cofres públicos, e não simplesmente imputar toda e qualquer responsabilidade ao Administrador Público; (peça 104, p. 4) 
	d) o ora recorrente não deixou de atender a nenhum dos pedidos de documentos realizados pelos órgãos fiscalizadores; (peça 104, p. 7) 
	e) sob a égide da nova redação da LINDB, a punição do recorrente só pode ser aplicada com a identificação de atos ou omissões pessoais que ele tenha direta e conscientemente cometido, configuradores de dolo ou erro grosseiro, sendo juridicamente impossível responsabilizá-lo por uma hipotética falta de zelo referente a especificidades que nem lhe eram exigíveis. (peça 104, p. 7-8) 
	Análise
5.2.	Registre-se inicialmente que a imputação que resultou na condenação em débito do ora recorrente diz respeito, primeiro, a despesas sem comprovação (R$ 10.260,00) ; segundo, a saldo de rendimentos não aplicados na execução do convênio e não devolvidos (R$ 602,65) .
5.3.	Assim, no tocante à alegação de que a responsabilização somente se poderia dar com a demonstração de dolo ou erro grave, tem-se que 'a regra prevista no art. 28 da Lindb (Decreto-lei 4.657/1942) , que estabelece que o agente público só responderá pessoalmente por suas decisões ou opiniões técnicas em caso de dolo ou erro grosseiro, não se aplica à responsabilidade financeira por dano ao erário. O dever de indenizar prejuízos aos cofres públicos permanece sujeito à comprovação de dolo ou culpa, sem qualquer gradação, tendo em vista o tratamento constitucional dado à matéria (art. 37, § 6º, da Constituição Federal) ' (Acórdão 5547/2019-TCU-Primeira Câmara, relator: Benjamin Zymler) . Ora, no caso vertente, está caracterizada a omissão, modalidade de culpa, o que justifica a manutenção da responsabilidade do recorrente. 
5.4.	Além disso, por se tratar de omissão, não cabe alegar inexigibilidade de conduta diversa, ainda mais quando o recorrente, ao celebrar o convênio, expressamente assumiu a obrigação de comprovar a devida utilização dos recursos. Tal circunstância também derrui a alegação de que caberia a este Tribunal identificar os responsáveis pelo dano, pois outros não são que o próprio ora recorrente, na condição de então prefeito municipal. 
5.5.	A alegação de deficiência nas estruturas administrativas municipal e federal poderiam justificar a não celebração do convênio, mas não sua celebração e posterior não comprovação de despesas. 
5.6.	Ante o exposto, deve-se rejeitar a alegação. 
6. Ausência de responsabilidade pelo débito apurado nos autos
6.1. O recorrente alega que os novos elementos por ele juntados comprovaria sua ausência de responsabilidade pelo débito apurado nos autos. Nesse sentido, aduz que:
	a) nos embargos de declaração (peça 83) , destacou-se que os valores que compõem o débito continuam nos cofres municipais, em conta específica e ainda não foram devolvidos ao Tesouro Nacional, tendo em vista falha nos procedimentos dos gestores que sucederam o ora recorrente no cargo de Prefeito Municipal; (peça 104, p. 5) 
	b) conforme consignado nos embargos declaratórios opostos, os valores estão na conta do convênio até a presente data, conforme extrato da conta (peça 84) ; 
	c) em 2017, o recorrente notificou o município para que devolva os valores em comento, já que o ora recorrente não tem competência para tanto (peça 85) ; 
	d) o ora recorrente acreditava que o município, após sua comunicação, procederia ao recolhimento dos valores, ainda que extemporâneo; (peça 104, p. 6) 
	e) desde 2010 o ora recorrente não possui qualquer poder sobre a Administração Municipal, do contrário já teria realizado esta devolução; do ofício juntado, poder-se-ia observar que fora feito tudo que efetivamente estava ao seu alcance, que consiste em dar conhecimento à atual administração do município e requerer as providências, entretanto não pode o mesmo tomar qualquer medida adicional pra fazer cumprir, poder coercitivo próprio desta Corte; (peça 104, p. 7) 
	f) dessa forma, os documentos já anexados às peças 84 e 85 comprovam que os valores que deveriam ter sido devolvidos ao Tesouro Nacional continuam em conta do município, no valor de mais de R$ 14 mil, o que ultrapassa o total do débito apontado pela decisão recorrida, que não chega a R$ 11 mil, o que deve ser considerado por este Tribunal para afastar a glosa imposta ao recorrente, determinando que o Município realize a devolução comentada, na forma da notificação feita também pelo peticionante à Prefeitura de Santa Vitória do Palmar/RS; (peça 104, p. 7) 
	g) a multa imposta ao recorrente também deve ser afastada, uma vez demonstrada a insubsistência dos motivos determinantes de sua aplicação. (peça 104, p. 8) 
	Análise
6.2.	De fato, em seus embargos de declaração o recorrente alegou (peça 95, p. 2) :
Ora, a simples apresentação do extrato da conta vinculada com os valores já seria o suficiente para a equipe técnica observar que se trata de não utilização dos recursos pelo Município, e não má comprovação da utilização, o que significa a aprovação com ressalvas e não a reprovação ora observada. Entretanto, tendo em vista a não apresentação do extrato pelo sucessor na administração que deveria prestar as contas, não houve essa análise pela equipe técnica, sendo o relator levado a erro.
6.3.	O relator a quo, ao rejeitar os embargos, aduziu (peça 94) :
3. Em sua peça recursal, o embargante alega, em síntese, obscuridade do julgado recorrido, 'pois desconsidera dois importantes elementos pertinentes ao convênio, quais sejam, a desvinculação do Gestor com o projeto antes da prestação de contas, e a existência do valor na conta do convênio a ser restituído, na quantia compreendida como devida'. Acrescenta aos autos elementos que neles não constavam quando do julgamento, quais sejam: a) extrato bancário da conta 14080-5, Agência 235-6, do mês de novembro de 2017, constando saldo de R$ 14.814,99 (peça 84) ; e b) correspondência enviada, em dezembro de 2017, à Prefeitura Municipal de Santa Vitória do Palmar solicitando o recolhimento do valor referido aos cofres da União (peça 85) . 
4. Desde logo, verifico não haver obscuridade a ser sanada no julgado recorrido. A esse respeito, vale dizer que sanar uma obscuridade representa esclarecer partes do texto que tenham sido redigidas de modo pouco inteligível, confusas, vagas ou mal definidas, de modo a prejudicar a clareza da redação do julgado, tornando-o de difícil compreensão, a ponto de permitir dúvida que prejudique a sua aplicação. 
5. Veja-se que a argumentação do embargante não aponta obscuridade, mas suposta falha de exame de mérito, por não ter considerado elementos que não constavam dos autos quando de sua instrução e julgamento. Registro que, neste caso, os novos elementos podem ser examinados em recurso apropriado (...) .
6.4.	De fato, não havia obscuridade a ser sanada na decisão recorrida, e nem mesmo omissão, porquanto os elementos então anexados aos embargos não constavam dos autos no momento da prolação da decisão recorrida, e 'não são passíveis de apreciação, em sede de embargos de declaração, documentos inexistentes nos autos na fase anterior' (Acórdão 1124/2020-TCU-Plenário, relator: Marcos Bemquerer) .
6.5.	Contudo, nesse passo processual, os elementos apresentados pelo recorrente em sede do recurso apropriado são suficientes para elidir o débito a ele imputado. 
6.6.	Com efeito, no relatório que acompanha a decisão recorrida apontou-se como débito o valor de R$ 10.260,00; 'isso porque, no que diz respeito à ''divulgação TV RBS (Globo) : 56 inserções', no valor R$ 15.998,00, o responsável só logrou comprovar 13 inserções ao custo total de R$ 5.738,00 (peça 67) ' (peça 81, p. 3, item 11) . Além desse valor, também se imputou débito no valor de R$ 602,65, relativo ao rendimento de aplicações financeiras que 'não foram utilizados na consecução do objeto conveniado' (peça 82, p. 12, item 8.16.4) . Assim, o pressuposto para a imputação do débito foi a circunstância de parte dos recursos não terem sido aplicados no objeto do convênio e não se saber até então a destinação dos recursos tidos por não aplicados. 
6.7.	O documento apresentado pelo recorrente à peça 84 não constitui propriamente, ao contrário do alegado, um extrato bancário da conta específica do convênio, mas apenas um documento que comprova que a conta específica do convênio apresentava o saldo de R$ 14.844,33 em 24/11/2017. Ainda assim, tal documento leva à conclusão de que ao final da vigência do convênio existiam recursos não utilizados na conta específica, o que justificaria a não utilização de parte dos valores que compõem o débito na consecução dos objetivos do convênio. 
6.8.	O mais adequado teria sido, da parte do recorrente, promover a devolução dos recursos remanescentes. Contudo, ainda que não tenha sido feita a devolução, mas constatado que não houve apropriação ou malversação dos recursos e que estes permaneceram na conta específica, deve-se suprimir o débito e consequentemente a multa impostas ao ora recorrente. Ademais, deve-se notificar o município de Santa Vitória do Palmar/RS para que promova o recolhimento do saldo existente na conta específica do convênio em questão aos cofres do Tesouro Nacional. 
CONCLUSÃO
7.	Da análise, conclui-se que:
	a) segundo entendimento deste Tribunal, o dever de indenizar prejuízos aos cofres públicos permanece sujeito à comprovação de dolo ou culpa; assim, uma vez caracterizada a omissão do recorrente na apresentação de documentos, resta configurada sua responsabilidade nos autos (item 5) ;
	b) os elementos apresentados pelo recorrente levam à conclusão de que ao final da vigência do convênio existiam recursos não utilizados na conta específica do convênio, os quais, a rigor, deveria ter sido restituídos aos cofres federais; assim, uma vez comprovado que não houve apropriação ou malversação dos recursos e que estes permanecem na conta específica, deve-se suprimir o débito imputado ao recorrente e consequentemente a multa a ele imposta (item 6) .
7.1.	Ante essas conclusões, deve-se dar provimento ao recurso, suprimindo-se o débito e a multa impostos ao recorrente. Ademais, deve-se notificar o município de Santa Vitória do Palmar/RS para que promova o recolhimento do saldo existente na conta específica do convênio aos cofres do Tesouro Nacional.
PROPOSTA DE ENCAMINHAMENTO
8. 	Ante o exposto, submete-se o assunto à consideração superior, propondo-se, com fundamento nos artigos 32, inciso I, e 33 da Lei 8.443/1992:
	a) conhecer do recurso e, no mérito, dar-lhe provimento, suprimindo-se o débito e a multa impostos ao recorrente;
	b) notificar o município de Santa Vitória do Palmar/RS para que promova o recolhimento do saldo existente na conta específica do convênio aos cofres do Tesouro Nacional, enviando a comprovação a este Tribunal;
	c) dar ciência da decisão ao recorrente e demais interessados."
	2. O Ministério Público junto ao Tribunal assim se manifestou, no essencial (peça 128) :
"7. Convém retomar que o débito imputado ao recorrente é composto por gastos efetuados sem destinação comprovada, além de recursos que permaneceram sem aplicação, e não foram devolvidos ao concedente, conforme se verifica no detalhamento constante do Parecer do MPTCU à peça 76, que respaldou a decisão recorrida:
3. Uma vez que o total de R$ 10.260,00 é resultante da glosa de despesas parciais, cada uma delas passa a estar referenciada, a título de débito, pela data de ocorrência do pagamento da despesa não comprovada (subitem 8.14.4 da peça 72) , a saber, R$ 600,00 (cheque 850005, de 11/5/2009) , R$ 1.500,00 (cheque 850025, de 18/5/2009) , R$ 3.445,00 (cheque 850034, de 17/6/2009) e despesa sem identificação (R$ 4.715,00, em 17/4/2009, data do repasse original) . (Grifei) 
4. Além disso, considerando que, no instrumento original do convênio, a participação financeira dos convenentes está fixada nos índices de 96% (recursos federais) e 4% (contrapartida municipal) , cada parcela da dívida aos cofres federais passa a ser reavaliada de forma proporcional  (Grifei) , com montante de R$ 9.849,60 (= R$ 10.260,00 x 0,96) , nos valores de R$ 576,00 (11/5/2009) , R$ 1.440,00 (18/5/2009) , R$ 3.307,20 (17/6/2009) e, pela diferença restante, R$ 4.526,40 (17/4/2009) .
5. Diante do exposto, esta representante do Ministério Público manifesta-se, na essência, de acordo com a proposta da Unidade Técnica (peças 72/74) , sugerindo que o débito de responsabilidade do Senhor Cláudio Fernando Brayer Pereira seja indicado na deliberação pelas seguintes parcelas e datas:
	Valor (R$) 
	Data
	Origem

	4.526,40
	17/4/2009
	despesas sem comprovação

	576,00
	11/5/2009
	
	1.440,00
	18/5/2009
	
	3.307,20
	17/6/2009
	
	602,65
	11/11/2009
	saldo de rendimentos não devolvido

Em relação ao subtotal de R$ 5.323,20, por ser referente a cheques descontados em 11/5/2009, 18/5/2009 e 17/6/2009 (linhas destacadas acima) , não seria esperado que o respectivo valor compusesse o saldo da conta específica do ajuste.
Quanto aos valores não utilizados (R$ 4.526,40 de repasse e R$ 602,65 de rendimentos) , o ex-prefeito deveria ter providenciado sua devolução ao final da vigência do convênio, e não o fez. Apesar de questionado a respeito, não apresentou justificativas à época da citação (item 'o' do ofício de citação; peça 42, p. 3) , como também não o faz agora, quando sugere que seus sucessores foram omissos ao deixarem o dinheiro na conta específica do ajuste por todo esse período:
10. Passo, portanto, a comentar apenas os itens que, segundo a análise da Unidade Técnica, remanesceram como irregularidades não justificadas após a defesa do responsável. Refiro-me aos itens 'b'; 'i'; 'j'; 'k'; 'l'; 'n'; 'o' e 'p', da relação constante do 5º parágrafo deste voto.
 (...) .
12. Quanto aos demais itens ('i'; 'j'; 'k'; 'l'; 'n'; 'o'; e 'p') , o responsável deixou de trazer justificativas sobre as irregularidades que lhe foram imputadas. (Grifei. Voto condutor do Acórdão 5429/2020-TCU-Segunda Câmara. Peça 81, p. 3.) 
Vale dizer que não há compatibilidade entre o valor do débito atualizado para novembro de 2017 (sistema débito) e o total apurado na conta específica do convênio na mesma data:
	Parcelas do débito
	Valor original (R$) 
	Valor atualizado s/juros (R$) 
	Valor atualizado c/ juros (R$) 
	Saldo da conta em 24/11/2017 (R$) 

	Diferença não devolvida
	4.526,40
	7.546,87
	10.567,80
	-

	Cheque
	576,00
	955,76
	1.328,84
	
	Cheque
	1.440,00
	2.389,39
	3.322,10
	
	Cheque
	3.307,20
	5.461,84
	7.539,39
	
	Rendimentos não devolvidos
	602,65
	982,74
	1.307,43
	
	Total
	-
	17.336,91
	24.065,26
	14.844,33

Conforme observado pela unidade técnica, o documento bancário à peça 84 não corresponde ao extrato da conta do convênio, mas apenas espelha seu saldo no dia 24/11/2017 (peça 126, p. 5) . Assim, não é possível conferir a origem do valor de R$ 14.844,33 indicado, se houve alguma movimentação bancária no período compreendido entre o final da vigência do ajuste e os dias atuais, ou mesmo se ainda existe saldo disponível.
Diante das ressalvas acima, considero não haver o devido respaldo para os argumentos do Sr. Cláudio Fernando Brayer Pereira, devendo-se manter inalterada a decisão recorrida.
III
Ante o exposto, com vênias por divergir da unidade técnica, concluo que os argumentos apresentados na peça recursal não são suficientes para elidir as ocorrências apontadas nos autos e que fundamentaram a condenação imposta pelo Tribunal, sendo, por conseguinte, incapazes de alterar a deliberação recorrida.
Desse modo, este representante do Ministério Público de Contas manifesta-se no sentido de que esta Corte conheça e negue provimento ao presente recurso de reconsideração, mantendo-se os exatos termos do Acórdão 5429/2020-TCU-Segunda Câmara."
	É o relatório.

Maritânia Lucia Dallagnol (25.419/OAB-RS) e outros, representando Cláudio Fernando Brayer Pereira

Subprocurador-Geral Paulo Soares Bugarin

TOMADA DE CONTAS ESPECIAL. CONVÊNIO. AUSÊNCIA DE COMPROVAÇÃO PARCIAL DE DESPESAS EFETUADAS E DE RESTITUIÇÃO DE SALDO DE APLICAÇÃO FINANCEIRA. CONTAS IRREGULARES. DÉBITO. MULTA. RECURSO DE RECONSIDERAÇÃO. CONHECIMENTO. PROVIMENTO. INSUBSISTÊNCIA DO ACÓRDÃO RECORRIDO. DETERMINAÇÃO AO MINISTÉRIO DO TURISMO.

TOMADA DE CONTAS ESPECIAL (TCE)

Secretaria de Recursos (Serur)

Aprecia-se recurso de reconsideração interposto por Cláudio Fernando Brayer Pereira, ex-prefeito de Santa Vitória do Palmar/RS, em face do Acórdão 5429/2020-TCU-Segunda Câmara, que julgou irregulares suas contas, o condenou ao ressarcimento ao erário no montante de R$ 10.452,25 (ref. ao ano de 2009) e lhe aplicou multa de R$ 5.000,00.
2. A referida deliberação foi proferida no âmbito de tomada de contas especial - TCE instaurada pelo Ministério do Turismo em decorrência de irregularidades constatadas no âmbito de convênio que tinha por objeto a realização do evento "Verão Mais ao Sul 2009". O ajuste foi pactuado no valor total de R$ 104.168,00, sendo R$ 100.000,00 oriundos do órgão federal.
3. Originalmente, o órgão concedente concluiu pela imputação do débito correspondente à totalidade do valor repassado, em razão da ausência da adequada prestação de contas dos recursos. 
4. O Tribunal, por outro lado, considerou ter sido devidamente comprovada a execução física do objeto pactuado, bem como o correspondente nexo de causalidade com as despesas efetuadas, exceto quanto a três cheques, no valor total de R$ 5.545,00. Além desse montante, constatou-se a falta de comprovação de R$ 4.715,00 e a não restituição de R$ 602,65 referente ao rendimento de aplicação financeira. Após a aplicação da proporção dos aportes federais sobre esses valores, quantificou-se o dano imputado ao ora recorrente.
5. Nesta fase processual, o recorrente alega, em síntese, não poder ser responsabilizado sem que os seus atos pessoais sejam caracterizados como dolosos ou eivados de erro grave. Aduziu também que caberia ao TCU identificar os agentes públicos que direta e subjetivamente deram causa ao dano, ao invés de imputar toda e qualquer responsabilidade a sua pessoa na qualidade de prefeito municipal. Ademais, procurou demonstrar que o montante do débito apurado nesta TCE ainda se encontra na conta bancária do ajuste, cabendo ao município a respectiva restituição aos cofres federais.
6. A Secretaria de Recursos - Serur propôs o provimento do recurso, em razão da ausência de apropriação ou malversação por parte do recorrente e da demonstração de que há saldo na conta corrente do convênio suficiente para cobrir o dano quantificado.
7. O Ministério Público junto ao Tribunal - MPTCU, contudo, destacou, em síntese, que o débito decorreu da constatação de que foram descontados cheques da conta corrente da avença sem que o recorrente tivesse comprovado a execução física de objetos associados a essas despesas. Dessa forma, foi sugerido negar provimento ao apelo.
***
8. Ratifico o despacho da então Relatora (peça 108) e conheço do recurso. No mérito, antecipo que, pelas razões adiante expostas, voto pela insubsistência do acórdão recorrido.
***
9. Da análise dos extratos bancários da conta corrente (peça 3, pp. 44-59) e da conta de investimento do convênio (peça 3, pp. 60-70) , que integraram a prestação de contas encaminhada pelo ora recorrente ao Ministério do Turismo, constata-se o valor total de despesas efetuadas com os recursos da avença: R$ 89.224,11.
10. Considerando o valor dos repasses (R$ 104.168,00) , o rendimento de aplicação financeira (R$ 602,65) e os débitos efetuados (R$ 89.224,11) , restaria um saldo na conta corrente no montante de R$ 15.546,54. Portanto, levando-se em conta a proporção do aporte federal, caberia ao convenente a restituição de R$ 14.924,49, o que não foi feito quando da prestação de contas.
11. Contudo, o extrato da conta corrente do convênio, com posição em 16/11/2009, indicava saldo disponível de R$ 19.746,54 (peça 3, p. 58) e, em novembro de 2017, após a gestão do ora recorrente, de R$ 14.844,33 (peça 84) . 
12. Dessa forma, entendo necessário que o Tribunal determine ao Ministério do Turismo que confirme a existência do referido saldo e, em caso positivo, solicite ao Município de Santa Vitória do Palmar/RS a sua restituição ao erário federal. Caso não haja saldo ou ele seja inferior ao montante devido ao concedente, apure o eventual responsável pelo respectivo saque da conta, com vista a obtenção do ressarcimento.
***
13. Conforme análise empreendida pela Secretaria de Controle Externo de Tomada de Contas Especial - SecexTCE e acompanhada por este Colegiado quando da prolação do acordão ora recorrido (peça 82) , do total dos saques efetuados da conta do convênio, apenas os referentes aos cheques 850005 (R$ 600,00) , 850025 (R$ 1.500,00) e 850034 (R$ 3.445,00) , no valor total de R$ 5.545,00, não possuem documentos comprobatórios de despesas.
14. Ratifico a falta desses elementos que comprovem a adequada aplicação do referido montante, o qual deveria efetivamente integrar o débito quantificado, na proporção do aporte federal. Na qualidade de responsável pelos recursos públicos recebidos, caberia ao ora recorrente provar a sua correta aplicação, conforme prescrito no art. 70 da Constituição Federal c/c o art. 93 do Decreto-Lei 200/1967 e art. 66 do Decreto 93.872/1986. Ao deixar de assim proceder, caberia a sua responsabilização.  
15. Por outro lado, da análise dos documentos de despesas apresentados na prestação de contas (peças 3 e 4) , verifica-se que os saques efetuados da conta do convênio, e já aprovados pelo Tribunal, corresponderam a valores líquidos de Imposto Sobre Serviços - ISS. Isto é, o convenente retinha na fonte os valores de ISS e emitia cheques de pagamento no valor remanescente, o que fez com que os saques na conta da avença fossem efetuados em valores menores que os devidos. Essa diferença a menor entre o montante que deveria ter sido sacado da conta e o que efetivamente foi retirado corresponde a valor superior ao débito de R$ 5.545,00 retromencionado.
16. Ademais, devo registrar que aquele débito, atualizado e com a incidência de juros, é muito inferior ao mínimo de R$ 100.000,00 previsto nas normas deste Tribunal para instauração de TCE. Certamente, o custo associado a esse processo já supera em muito o montante que se busca reaver, o que vai de encontro à racionalidade administrativa e à economia processual. Mantendo-o nesta fase processual, vislumbra-se relevantes custos adicionais, seja no âmbito deste Tribunal ou na esfera judicial.
17. Dessa forma, julgo cabível tornar insubsistente o acórdão recorrido e arquivar o presente feito, com fundamento no art. 212 do Regimento Interno.  
***
	Pelos motivos expostos, voto para que esta 2ª Câmara adote a minuta de acórdão que submeto a sua apreciação.
TCU, Sala das Sessões, em 6 de julho de 2021.
JORGE OLIVEIRA 
Relator